【裁判字號】    98,簡上,171
【裁判日期】    990125
【裁判案由】    偽造文書
【裁判全文】
臺灣花蓮地方法院刑事判決             98年度簡上字第171號
上  訴  人
即  被  告  甲○○
選任辯護人  曾泰源律師
上列上訴人即被告因偽造文書案件，不服本院花蓮簡易庭98年度
花簡字第1138號中華民國98年10月30日第一審判決（原聲請簡易
判決處刑案號：98年度偵字第3460號），提起上訴，本院管轄之
第二審合議庭判決如下：
    主  文
原判決撤銷。
甲○○行使偽造私文書，足以生損害於公眾及他人，處有期徒刑
肆月，如易科罰金，以新臺幣壹仟元折算壹日。緩刑貳年，並應
向公庫支付新臺幣拾萬元。
    事  實
一、甲○○為花蓮某金融機構之主管，明知不得擅自使用虛擬身
    分證統一編號，竟為訂購火車票作為公關之用，基於反覆行
    使偽造準私文書之單一犯意，先於民國98年2月20日上午6時
    6 分59秒左右，在其位於花蓮市○○路229巷7號住處，利用
    其配偶林瑞珍申請之中華電信股份有限公司HINET 網際網路
    ，連結至交通部臺灣鐵路管理局（下稱鐵路局）網路訂票作
    業系統，輸入偽造之「Ｚ000000000」身分證統一編號，及乘
    車日期、乘車車次、起站、到站代碼、訂票張數等訂票資料
    ，而偽造他人向鐵路局訂票之電磁紀錄，傳送至鐵路局網路
    訂票系統訂購車票而行使準私文書，藉此取得訂位編號，訂
    購98年3 月8日車次1039、花蓮至高雄之車票4張，再由該訂
    票系統回傳甲○○冒名訂位之訂票紀錄報表，使鐵路局作業
    組人員作成分配車次車位紀錄，嗣甲○○至花蓮火車站向鐵
    路局站務員取票，而成功以上開方式訂票；後於同年2 月27
    日上午6時1分左右，在上址以相同方式，行使偽造準私文書
    ，訂購98年3月15日車次1096、花蓮至臺北之車票6張且成功
    取票，均致生損害於鐵路局網路訂票作業系統資料之正確性
    、公平性及大眾訂票利益。嗣經鐵路局及警方實施網路查察
    作業，始悉上情。
二、案經內政部警政署鐵路警察局第四警務段報告臺灣花蓮地方
    法院檢察署檢察官偵查後聲請簡易判決處刑。
    理  由
一、按被告以外之人於審判外之陳述，雖不符前4 條（即刑事訴
    訟法第159 條之1至之4）之規定，而經當事人於審判程序同
    意作為證據，法院審酌該言詞陳述或書面陳述作成時之情況
    ，認為適當者，亦得為證據。當事人、代理人或辯護人於法
    院調查證據時，知有第159條第1項不得為證據之情形，而未
    於言詞辯論終結前聲明異議者，視為有前項之同意，刑事訴
    訟法第159條之5定有明文。經查，檢察官、被告甲○○及其
    辯護人於本院言詞辯論終結前，就本判決所引用下列各項屬
    於審判外陳述之證據，知有第159條第1項不得為證據之情形
    ，均未聲明異議，且表示不爭執，經本院審酌該證據作成情
    況均無不適當之情形，是依上開規定，認得作為本案證據。
二、上開犯罪事實，業據被告於本院審理時坦承不諱，復有身分
    證統一編號Ｚ000000000個人資料查詢結果、中華電信股份有
    限公司98年4 月份費用明細清單、內政部警政署鐵路警察局
    第四警衛段98年9 月29日鐵四警刑字第0980003760號函附身
    分證統一編號Ｚ000000000訂票資料對照表與中華電信數據CR
    IS查詢單結果檔、鐵路局網路訂票規則說明各1 份及身分證
    統一編號Ｚ000000000訂票資料2 張在卷足參，本件事證明確
    ，被告犯行堪以認定，應予依法論科。至被告辯稱不知其行
    為已觸法云云，然按刑法第16條規定：「除有正當理由而無
    法避免者外，不得因不知法律而免除刑事責任。但按其情節
    ，得減輕其刑。」，且究有無該條所定情形而合於得免除其
    刑者，係以行為人欠缺違法性之認識，即以無違法性之認識
    為前提，且其自信在客觀上有正當理由，即依一般觀念，通
    常人不免有此誤認而信為正當，亦即其欠缺違法性認識已達
    於不可避免之程度者，始足當之（最高法院92年度台上字第
    4497號判決意旨參照），而通常人對於不得擅自使用虛擬身
    分證統一編號乙事不至誤認，遑論被告為專科畢業，擔任花
    蓮某金融機構之主管，具有相當智識及經驗，更難認定其有
    何欠缺違法性認識之情形，況被告復未舉證以佐其究有何無
    法避免之正當理由導致不知法律，與前揭刑法第16條減免刑
    責之要件核屬有間，自不得據而邀刑之寬典。
三、按於鐵路局網路訂票系統輸入身分證統一編號及相關訂票資
    料之電磁紀錄，乃表示各該人士欲訂購火車票之用意證明，
    依刑法第220條第2項規定，應以準私文書論。查被告冒用虛
    擬身分證統一編號，在鐵路局網路訂票系統上輸入身分證統
    一編號，及乘車日期、乘車車次、起站、到站代碼及訂票張
    數等訂票資料，表示訂票之意而偽造該等電磁紀錄準私文書
    ，復傳送至該訂票系統訂購車票而行使之，藉此取得訂位編
    號，足以生損害於鐵路局對於訂票系統管理之正確性、公平
    性及大眾訂票利益，是核被告所為，係犯刑法第220條第2項
    、第216條、第210條之行使偽造準私文書罪。又被告偽造準
    私文書之低度行為，為行使偽造準私文書之高度行為所吸收
    ，不另論罪。又被告先後兩次行使偽造準私文書之行為，於
    自然概念上雖屬數行為，然依本件具體狀況，被告係基於單
    一犯意下所為之集合行為，所侵害之法益均屬相同之社會法
    益，於刑法評價上，堪認係集合多數犯罪行為而成立之獨立
    犯罪型態之集合犯，為包括一罪。原審認被告罪證明確予以
    論罪，固非無見，惟本案被告乃為業務公關之用，基於反覆
    行使偽造準私文書之單一犯意，先後為本案兩次行使偽造準
    私文書之行為，且所侵害之法益均屬相同之社會法益，應成
    立之集合犯，為包括一罪，原審判決就被告先後兩次行使偽
    造準私文書之行為，予以分論併罰，容有未洽。是被告以其
    並未行使偽造準私文書及不知法律等為由，提起上訴，雖無
    理由，然原判決既有可議，自應由本院撤銷改判。爰審酌被
    告為業務公關之用而冒用虛擬身分證統一編號之犯罪動機、
    目的及手段，影響大眾訂票利益與鐵路局公平訂票交易秩序
    ，惟其犯罪後坦承犯行，態度良好等一切情狀，量處如主文
    所示之刑，並諭知易科罰金之折算標準，以示懲儆。被告前
    未曾受有期徒刑以上刑之宣告，有臺灣高等法院被告前案紀
    錄表乙份在卷可參，因一時失慮，偶罹刑典，事後已坦承犯
    行，深具悔意，信經此刑之宣告後，應知警惕而無再犯之虞
    ，本院認以暫不執行其刑為當，予以宣告緩刑 2年，用啟自
    新，並依被告之意願、能力，命其向公庫支付新臺幣10萬元
    之金額，以玆警惕。
四、末按刑法第360 條規定：「無故以電腦程式或其他電磁方式
    干擾他人電腦或其相關設備，致生損害於公眾或他人者，處
    3 年以下有期徒刑、拘役或科或併科10萬元以下罰金。」，
    本條處罰之對象乃對電腦及網路設備產生重大影響之故意干
    擾行為，不包括僅對電腦系統產生極輕度影響之行為（立法
    理由參照），是本案被告冒用虛擬身分證統一編號，在鐵路
    局網路訂票系統上輸入訂票資料，前後次數僅兩次，對鐵路
    局之電腦系統及網路設備僅產生極輕度影響，核非產生重大
    影響之干擾行為，從而不另論以刑法第360 條干擾他人電腦
    及相關設備罪，附此敘明。
據上論斷，應依依刑事訴訟法刑事訴訟法第455條之1第1項、第3
項、第369條第1項前段、第364條、第299條第1項前段，刑法第2
16條、第210條、第220條第2項、第41條第1 項前段、第74條第1
項第1款、第2項第4款之規定，判決如主文。
本案經檢察官簡淑如到庭執行職務。
中    華    民    國    99    年    1     月    25    日
                  刑事第一庭  審判長  法  官   陳世博
                                      法  官   林恒祺
                                      法  官   曹庭毓
上列正本證明與原本無異。
本件不得上訴。
中    華    民    國    99    年    1     月    25    日
                                      書記官
附錄本判決論罪之法律條文：
中華民國刑法第210條
偽造、變造私文書，足以生損害於公眾或他人者，處5 年以下有
期徒刑。
中華民國刑法第216條
行使第 210 條至第 215 條之文書者，依偽造、變造文書或登載
不實事項或使登載不實事項之規定處斷。
中華民國刑法第220條第2項
在紙上或物品上之文字、符號、圖畫、照像，依習慣或特約，足
以為表示其用意之證明者，關於本章及本章以外各罪，以文書論
。
錄音、錄影或電磁紀錄，藉機器或電腦之處理所顯示之聲音、影
像或符號，足以為表示其用意之證明者，亦同。

司法院資訊處製作；財團法人民間司法改革基金會備份。
